臺灣高雄地方法院民事判決　九十三年度重訴字第二七五號
　　原　　　告　　高雄市政府
　　法定代理人　　辛○○
　　訴訟代理人　　林孜俞律師
　　複　代理人　　鍾美馨律師
　　被　　　告　　己○○
　　右　一　人　　陳春瑞
　　訴訟代理人
　　被　　　告　　丁○○
　　　　　　　　　庚○○○
　　兼右二人
　　訴訟代理人　　戊○○
　　被　　　告　　乙○○
　　　　　　　　　甲○悚
　　　　　　　　　丙○○
當事人間拆屋還地等事件，本院於民國九十三年九月十六日言詞辯論終結，判決如下
：
    主      文
被告己○○應將坐落高雄市○鎮區○○段二小段第六七三地號土地上，如附圖所示Ｂ
部分面積，共一百六十一平方公尺之地上物拆除，並將上開土地交還原告。並給付原
告新台幣伍拾貳萬陸仟零貳拾參元，暨自民國九十三年六月二日起至清償日止，按週
年利率百分之五計算之利息；並自民國九十三年一月一日起至交還土地之日止，按月
給付原告新台幣玖仟伍佰捌拾肆元。
被告戊○○應將坐落高雄市○鎮區○○段二小段第六七三地號土地上，如附圖所示Ｋ
部分面積，共一百十一平方公尺之地上物拆除，並將上開土地交還原告。並給付原告
新台幣參拾陸萬參仟柒佰陸拾貳元，暨自民國九十三年五月二十八日起至清償日止，
按週年利率百分之五計算之利息；並自民國九十三年一月一日起至交還土地之日止，
按月給付原告新台幣陸仟陸佰零柒元。被告丁○○及庚○○○並應自前開土地上遷出
。
被告乙○○應將坐落高雄市○鎮區○○段二小段第六七三及第六七三之一地號貳筆土
地上，如附圖所示Ｅ、Ｆ、Ｇ、Ｈ、Ｉ面積為四百三十四平方公尺，及甲、乙部分面
積二十四平方公尺，共計四百五十八平方公尺之地上物拆除，並將上開貳筆土地交還
原告。並給付原告新台幣壹佰伍拾萬零玖佰貳拾陸元，暨自民國九十三年五月二十八
日起至清償日止，按週年利率百分之五計算之利息。並自民國九十三年一月一日起至
交還土地之日止，按月給付原告新台幣貳萬柒仟貳佰參拾捌元。被告丙○○及甲○涑
並應自前開土地上遷出。
原告其餘之訴駁回。
訴訟費用由被告己○○負擔十二分之二、被告戊○○、丁○○及庚○○○負擔十二分
之一、被告乙○○、丙○○及甲○涑負擔十二分之四，餘由原告負擔。
本判決第一、二、三項於原告分別以新臺幣陸拾捌萬元、肆拾柒萬元、壹佰玖拾萬元
或同額之高雄銀行可轉讓無記名定期存單為被告己○○、戊○○（丁○○、庚○○○
）、乙○○（丙○○、甲○涑）供擔保後，得假執行。
原告其餘假執行之聲請駁回。
    事實及理由
一、被告戊○○、庚○○○、乙○○、甲○涑經合法通知，未於最後言詞辯論期日到
    場，核無民事訴訟法第三百八十六條各款所列情形，爰依原告聲請，由其一造辯
    論而為判決。
二、原告主張：坐落高雄市○鎮區○○段第六七三地號、面積二千三百六十一平方公
    尺及同段第六七三之一地號、面積二百七十八平方公尺之土地二筆（下分別稱第
    六七三號、第六七三之一號土地）為伊所有，被告己○○、戊○○、乙○○無合
    法使用之權源，竟分別自民國八十年七月間及七十五年七月間起，擅自占用上開
    二筆土地如附表所示部分，供作搭建房屋使用，顯無法律上之原因，而各受有如
    附表所示之相當於租金之利益，而被告庚○○○、丁○○、丙○○及甲○涑均設
    籍居住於如附表所示之房屋內，亦屬無權占有等語。爰基於民法第七百六十七條
    及第一百七十九條之規定提起本訴，並聲明請求：(一)被告己○○應將坐落高雄市
    前鎮區○○段第二小段第六七三地號土地上如附圖所示A、B部分面積三百零二平
    方公尺之地上物拆除，並將上開土地交還原告，並給付原告五百二十一萬四千六
    百八十九元暨自起訴狀繕本送達翌日起至清償日止，按年利率百分之五計算之利
    息，並自九十三年一月一日起至交還土地之日止，按月給付原告三萬九千九百四
    十一元；(二)被告戊○○應將坐落高雄市○鎮區○○段二小段第六七三地號土地上
    ，如附圖所示K部分，面積一百一十一平方公尺之地上物拆除，並將上開土地交
    還原告，並給付原告一百一十三萬九千五百二十四元暨自起訴狀繕本送達翌日起
    至清償日止，按年利率百分之五計算之利息，並自九十三年一月一日起至交還土
    地之日止，按月給付原告八千二百七十四元；被告丁○○及庚○○○應自前開土
    地上遷出；(三)被告乙○○應將坐落在高雄市○鎮區○○段二小段第六七三及第六
    七三之一地號二筆土地上，如附圖所示之EFGHI部分，面積四百三十四平方公尺
    及甲乙部分，面積二十四平方公尺，共計四百五十八平方公尺之地上物拆除，並
    將上開土地交還原告，並應給付原告四百六十五萬五千一百三十四元及自起訴狀
    繕本送達翌日起至清償日止，按年利率百分之五計算之利息，及自九十三年一月
    一日起至交還土地之日止，按月給付原告三萬五千六百五十五元；被告丙○○及
    甲○涑應自前開土地上遷出。(四)訴訟費用由被告等負擔。(五)關於第一項、第二項
    、第三項聲明，原告願供現金或等值之高雄銀行可轉讓無記名定期存款單為擔保
    ，請准宣告假執行。
三、被告己○○則以：對於占用如附圖所示B部分搭建房屋使用一節不爭執，惟自行
    測量該部分之面積僅為一百零二平方公尺，A部分並非是伊在使用，而是慈安宮
    使用之空地，因伊罹患巴金森氏症，目前無資力繳納損害金及日後租金，希望按
    一百零二平方公尺計算繳納，或是比照廟宇以六成減收，且超過五年請求部分，
    已不得主張；被告戊○○、丁○○及庚○○○對於無權占用系爭土地搭建房屋一
    事並不爭執，惟以：希望原告減收租金，願繼續承租，且超過五年請求部分應不
    得請求；被告乙○○、丙○○及甲○涑則以：占用的面積沒有那麼多，目前無資
    力繳納租金，超過五年請求部分已經罹於時效等語，資為抗辯。並均聲明：原告
    之訴駁回。
四、原告主張系爭二筆土地為其所有，而被告己○○、戊○○及乙○○所有之系爭房
    屋自八十年七月間、七十五年七月間起即無權占用系爭土地如附表所示等情，業
    據其提出土地登記謄本二份為證，復經本院會同地政人員至現場勘驗測量，有勘
    驗筆錄、複丈成果圖各一份及現場照片十四張在卷可稽，是原告此部分之主張堪
    信為真實。
五、惟原告主張被告己○○占用系爭第六七三地號土地之面積共為二百二十八平方公
    尺即如附圖所示A、B兩部分等語；然為被告己○○所否認，且經本院實地勘驗結
    果，其中A部分係空地，目前放置大型金爐數架，並堆放雜物，而己○○所占用
    之B部分係供經營鳥店及倉庫使用，衡情應無使用大型金爐之必要，該空地旁即
    為慈安宮，是被告己○○辯稱A部分物品均為慈安宮所放置，並非無據，此外，
    原告復未能舉證證明A部分空地上之物品為己○○所有，現供己○○所使用之事
    實，準此，依舉證責任分配之原則，自難為有利於原告之認定。至己○○抗辯B
    部分面積應僅為一百零二平方公尺，然此數據尚與地政機關實地測量結果不符，
    被告己○○復未能舉證證明其計算之依據，是其空言應以一百零二平方公尺計算
    相當於租金之損害金，自無可取。因此，被告己○○所占用之B部分面積為一百
    六十一平方公尺，洵堪認定。
六、至被告乙○○、丙○○及甲○涑雖辯稱其等使用之面積小於複丈成果圖測量所得
    之面積，然其等前於八十年間曾繳納使用系爭土地之補償金，當時係以面積五百
    九十九平方公尺計算，而本件原告僅請求按四百五十八平方公尺計算之，顯然並
    未大於其等前計算之面積，且經本院實地勘驗結果，被告乙○○等人使用系爭二
    筆土地搭建房屋，並在該房屋與瑞福路間築磚造水泥牆為界，圍牆內均為其等使
    用之範圍，外人無法進入，有現場照片可證，足見，原告主張被告乙○○等三人
    使用之範圍為複丈成果圖所示之EFGHI及甲乙部分，面積共計為四百五十八平方
    公尺，自屬有據，被告乙○○等三人所辯，並無可採。
七、按所有人對於無權占有或侵奪其所有物者，得請求返還之，對於妨害其所有權者
    ，得請求除去之，民法第七百六十七條定有明文；再按請求返還所有物之訴，應
    以現在占有該物之人為被告，最高法院二十九年上字第一○六一號判例意旨可資
    參照。系爭土地如附圖所示B部分（面積一百六十一平方公尺）、K部分（面積一
    百一十一平方公尺）及EFGHI（面積四百三十四平方公尺）、甲乙部分（面積二
    十四平方公尺），既各為己○○、戊○○、乙○○搭建地上物無權占用，則原告
    本於所有權人之地位，請求己○○、戊○○及乙○○應將系爭土地二筆如附圖所
    示上開部分之地上物拆除並將土地返還，即屬有據，應予准許。又丁○○、庚○○○、丙○○及甲○涑均實際占用系爭土地，且設籍於系爭房屋，是原告請求其
    等遷出系爭土地，亦應准許。
八、按無法律上之原因而受有利益，致他人受有損害者，應返還其利益，民法第一百
    七十九條定有明文。又無權占用他人土地者，通常可享有相當於租金之不當得利
    ，土地所有權人得請求占用人返還（最高法院六十一年台上字第一六九五號判例
    意旨可資參照）。次按，租金之請求權因五年間不行使而消滅，既為民法第一百
    二十六條所明定，至於終止租約後之賠償與其他無租賃契約關係之賠償，名稱雖
    與租金異，然實質上仍為使用土地之代價，債權人應同樣按時收取，不因其契約
    終止或未成立而謂其時效之計算應有不同（最高法院四十九年台上字第一七三０
    號判例參照）。換言之，無法律上之原因而獲得相當於租金之利益，致他人受損
    害時，如該他人之返還利益請求權已逾租金短期消滅時效之期間，對於相當於已
    罹消滅時效之租金之利益，不得依不當得利之法則，請求返還（最高法院六十五
    年度第五次民庭庭推總會決議(二)參照）。本件被告無權占有系爭土地如附表所示
    部分，業如前述，其等因而受有利益，並妨害原告對於系爭土地之使用收益，致
    受有相當於租金之損害甚明，是原告依不當得利法則，請求其等返還此部分相當
    於租金之利益，應予准許。惟被告已為前揭時效之抗辯，且原告亦未提出起訴前
    已為請求之證據，則原告請求被告己○○、乙○○各給付自八十年七月一日起；
    及被告戊○○自七十五年七月一日起，均至交還土地之日止之租金利益，其中自
    起訴狀繕本送達己○○之九十三年六月一日起回溯五年即自八十八年六月二日起
    ，戊○○及乙○○之九十三年五月二十七日起回溯五年即自八十八年五月二十八
    日起，均至交還土地之日止之範圍內，為有理由，逾此部份之請求，因罹於時效
    ，為無理由。
九、又城市地方房屋之租金，以不超過土地及建物申報總價年息百分之十為限，租用
    基地建築房屋亦準用之，而公有土地，以各該宗土地之公告地價為申報地價，免
    予申報，土地法第九十七條第一項、第一百零五條及平均地權條例施行細則第二
    十一條定有明文。又基地租金之數額，除以基地申報地價為基礎外，尚須斟酌基
    地之位置，工商業繁榮之程度，承租人利用基地之經濟價值及所受利益等項，並
    與鄰地租金相比較，以為決定，並非必達申報總地價年息百分之十最高額，最高
    法院六十八年度台上字第三○七一號判例意旨亦可參酌。經查：系爭土地二筆自
    八十八年一月間起至九十二年十二月三十一日之申報地價為每平方公尺一萬四千
    二百五十七元，又第六七三地號土地自九十三年一月間起迄今之申報地價為每平
    方公尺一萬四千二百八十六元，第六七三之一地號土地自九十三年一月間起迄今
    之申報地價則為每平方公尺一萬四千零四十元，此有地價謄本附卷可按。又原告
    請求之租金年息比例，係依據高雄市政府八十二年六月三日八二高市府財四字第
    一五四二六號函所公告之市有基地租金率，而主張年息為百分之五，有該函令在
    卷可參，本院審酌系爭土地為雜地，屬於第二種特定商業專用區，位於高雄市○
    鎮區○○路旁，鄰近中山高速公路交流道，交通便利，生活機能良好，且近鄰多
    所學校，附近有特力屋、麥當勞、生活工場等商家，商業繁榮等情，認原告請求
    己○○自八十八年六月二日起、戊○○及乙○○自八十八年五月二十七日起，均
    至九十二年十二月三十一日止，依土地申報地價年息百分之五計算之租金利益，
    迄今九十二年十二月三十一日止，總計己○○部分為五十二萬六千零二十三元，
    戊○○部分為三十六萬三千七百六十二元，乙○○部分為一百五十萬零九百二十
    六元（計算式如附表所示），及自九十三年一月一日起至交還土地之日止，己○○、戊○○及乙○○應各按月給付原告九千五百八十四元、六千六百零七元及二
    萬七千二百三十八元，乃為適當，應予准許。
十、綜上，原告本於所有權及不當得利之法律關係請求被告己○○、戊○○及乙○○
    應拆除系爭土地上之地上物及應給付之金額，如附表所示之範圍內，併請求被告
    丁○○、陳黃秀鄉、丙○○及甲○涑應自前開土地上遷出，均為有理由，應予准
    許，至逾此範圍之請求，因罹於時效，均無理由，應予駁回。
十一、本件原告陳明願供擔保請准宣告假執行，關於其勝訴部分，核無不合，爰酌定
      相當擔保金額而准許之，至於其敗訴部分，假執行之聲請即失所附麗，應予駁
      回。
十二、結論：原告之訴為一部有理由、一部無理由，依民事訴訟法第三百八十五條第
      一項前段、第七十九條、第八十五條第一項但書、第三百九十條第二項，判決
      如主文。
中　　　華　　　民　　　國　　九十三　　年　　　九　　　月　　三十  　  日
                                臺灣高雄地方法院民事第一庭
~B法　　　官　蘇姿月
正本係照原本作成。
如不服本判決，應於送達後廿日內，向本院提出上訴狀並表明上訴理由，如於本判決
宣示後送達前提起上訴者，應於判決送達後十日內補提上訴理由書（須附繕本）。
中　　　華　　　民　　　國　　九十三　　年　　　九 　　 月　　三十　    日
~B法院書記官　歐文政
附表一：
┌────┬──────┬───────┬────┬──────────┬───────┬────────────────┐
│房屋編號│門牌號碼    │房屋所有人及占│占用系爭│坐落地號            │占用面積（㎡）│得請求不當得利之金額（新台幣/年 │
│        │            │有使用人      │土地部分│                    │              │）申報地價×占用面積×年息率    │
│        │            │              │        │                    │              │本院准許部分                    │
├────┼──────┼───────┼────┼──────────┼───────┼────────────────┤
│一      │高雄市前鎮區│己○○        │B部分   │高雄市○鎮區○○段二│一百六十一    │14286×161×5％×1/12=9584（93年1
│        │瑞福路一0一 │              │        │小段第六七三地號    │              │月1日起）                       │
│        │之一號      │              │        │                    │              │14257×161×5％×4又7/12＝526023│
│        │            │              │        │                    │              │（88年6月1日起至92年12月31日止）│
├────┼──────┼───────┼────┼──────────┼───────┼────────────────┤
│二      │高雄市前鎮區│戊○○        │K部分   │同右地號            │一百一十一    │14286 ×111 ×5% ×1/12=6607
│        │瑞福路九十九│              │        │                    │              │(93.01.01起，按月應給付之金額） │
│        │之一號      │              │        │                    │              │14257×111×5%×1/12×1/30×    │
│        │            │              │        │                    │              │5=1100 （88.05.27起至05.31）    │
│        │            │              │        │                    │              │14257×111×5％×4又7/12＝362662│
│        │            │              │        │                    │              │（88.06.01日起至92.12.31日止）  │
│        │            │              │        │                    │              │1100＋362662＝363762元          │
├────┼──────┼───────┼────┼──────────┼───────┼────────────────┤
│三      │高雄市前鎮區│乙○○        │EFGHI部 │同右地號            │四百三十四    │14286×434×5% ×1/12=25834     │
│        │瑞福路九十五│              │分      │                    │              │（93.01.01起，按月應給付之金額）│
│        │            │              │        │                    │              │14257×434×5%×1/12×1/30×    │
│        │            │              │        │                    │              │5=4297 （88.05.27起至05.31）    │
│        │            │              │        │                    │              │14257×434×5％×4又7/12＝141797│
│        │            │              │        │                    │              │7（88.06.01日起至92.12.31日止） │
│        │            │              │        │                    │              │4297＋0000000＝0000000元        │
│        │            │              │        │                    │              │                                │
│        │之一號      │              ├────┼──────────┼───────┼────────────────┤
│        │            │              │甲乙部分│同右段第六七三之一地│二十四        │14040×24×5% ×1/12=1404       │
│        │            │              │        │號                  │              │（93.01.01起，按月應給付之金額）│
│        │            │              │        │                    │              │14257×24×5%×1/12×1/30×     │
│        │            │              │        │                    │              │5=238（88.05.27起至05.31）      │
│        │            │              │        │                    │              │14257×24×5％×4又7/12＝78414  │
│        │            │              │        │                    │              │（88.06.01日起至92.12.31日止）  │
│        │            │              │        │                    │              │238＋78414＝78652元
│        │            │              │        │                    │              │                                │
│        │            │              │        │                    │              │合計：27238（93.01.01起至交還土 │
│        │            │              │        │                    │              │      地之日止，按月應給付之金額│
│        │            │              │        │                    │              │      ）。                      │
│        │            │              │        │                    │              │      0000000（88.05.27起至92.12│
│        │            │              │        │                    │              │      .31日止）。               │
└────┴──────┴───────┴────┴──────────┴───────┴────────────────┘
